ACORDAO-COMPLETO-2564110

ACÓRDÃO 9172/2022 ATA 41/2022 - PRIMEIRA CÂMARA

VISTOS, relatados e discutidos estes autos de aposentadoria concedida pelo Tribunal Superior Eleitoral,
ACORDAM os Ministros do Tribunal de Contas da União, reunidos em sessão da Primeira Câmara, diante das razões expostas pelo Relator, com fundamento no art. 71, inciso III, da Constituição Federal e nos arts. 1º, inciso V, 39, inciso II, e 45 da Lei 8.443/1992, em:
9.1. considerar ilegal o ato de aposentadoria de interesse da sra. Vera Martins Ricarte dos Santos, recusando seu registro;
9.2. determinar ao Tribunal Superior Eleitoral que dê ciência desta deliberação à interessada;
9.3. esclarecer à unidade de origem que, a despeito da negativa de registro da aposentadoria da interessada, motivada pela incorporação - assentada em decisão judicial transitada em julgado - de "quintos" ou "décimos" de função comissionada após a edição da Lei 9.624/1998, os efeitos do título de inatividade subsistem, em conformidade com a modulação estabelecida pelo Supremo Tribunal Federal no Recurso Extraordinário 638.115, sendo desnecessária, assim, a emissão de novo ato.

Apreciação, para fins de registro, de aposentadoria concedida pelo Tribunal Superior Eleitoral.

Primeira Câmara

Tribunal Superior Eleitoral.

3. Interessada: Vera Martins Ricarte dos Santos (XXX.253.731-XX).

13.1. Ministros presentes: Walton Alencar Rodrigues (Presidente), Benjamin Zymler (Relator), Vital do Rêgo e Jorge Oliveira.
13.2. Ministros-Substitutos presentes: Augusto Sherman Cavalcanti e Weder de Oliveira.

BENJAMIN ZYMLER

Adoto como relatório, com os ajustes de forma pertinentes, a derradeira instrução elaborada no âmbito da Secretaria de Fiscalização de Integridade de Atos e Pagamentos de Pessoal e de Benefícios Sociais (Sefip) , a qual contou com a anuência dos dirigentes da unidade técnica e do representante do Ministério Público nos autos:
"INTRODUÇÃO
Trata-se de ato de aposentadoria, submetido, para fins de registro, à apreciação do Tribunal de Contas da União (TCU) , de acordo com o art. 71, inciso III, da Constituição Federal.  O ato foi cadastrado e disponibilizado ao TCU por intermédio do Sistema e-Pessoal, na forma dos arts. 2º e 4º da Instrução Normativa TCU 78/2018.
O ato desse processo pertence ao Tribunal Superior Eleitoral.
HISTÓRICO
3.	Esta Secretaria inicialmente propôs considerar o ato ilegal (peça 5) .
4.	Contudo, por Despacho, o Ministro Relator Benjamin Zymler (peça 8) orientou à Sefip que trouxesse aos autos os documentos mencionados na manifestação do Controle Interno no ato analisado: SEDID/COTEC/SGP nº 366/2020 (Doc. SEI nº 1447900) , SEDID/COTEJUR/SGP nº 513/2019 (Doc. SEI nº 0931070) e Despacho GAB-DG (Doc. SEI nº 1484784) .
EXAME TÉCNICO
5.	A servidora Vera Martins Ricarte dos Santos ingressou no serviço público em 02/01/1984 na Fundação Nacional do Índio-FUNAI. 
6.	No período em que era servidora da Fundação Nacional do Índio, esteve à disposição do TSE de 28.12.1989 a 20.5.2003 e neste período exerceu várias funções comissionadas, como segue (peça 24) :
	TSE - Cedida:
	Período
	Quantidade de dias
	Função

	26.6.1992 a 13.4.1994
	657
	Chefe de Setor

	14.4.1994 a 15.5.1994
	32
	Assistente

	16.5.1994 a 25.6.1995
	406
	Assistente de Chefia

	26.6.1995 a 15.10.1998
	1208
	Chefe de Seção

	16.10.1998 a 16.3.2000
	518
	Chefe de Seção

	17.3.2000 a 28.8.2000
	165
	Assistente de Chefia

	29.8.2000 a 26.6.2001
	302
	Chefe de Seção

	27.6.2001 a 5.9.2001
	71
	Assessor Chefe

7.	No período em que esteve cedida ao TSE a servidora ajuizou demanda (processo nº 2000.34.00.048849-3, peça 16) objetivando a atualização de sua VPNI relativa a parcela de quintos. Pois, com relação a fórmula de cálculo desta rubrica, a FUNAI a concedera com base nas funções do executivo e a servidora, em verdade, estava requisitada ao TSE, exercendo funções no judiciário e objetivava que o reconhecimento se desse com base nos valores das funções exercidas no judiciário. 
8.	Em 21/05/2003, a servidora tomou posse e entrou em exercício no TSE, no cargo de Técnico Judiciário, Área Administrativa e averbou tempo de serviço prestado em seu antigo órgão, Fundação Nacional do Índio - FUNAI, relativo ao período de 2.1.1984 a 20.5.2003, num total de 7.079 dias (peça 36, p. 33) . Destes 7.079 dias averbados, 4.817 dias foram para fins de incorporação de quintos.
9.	Após a interessada tomar posse, o TSE averbou o tempo relativo a Quintos da servidora pela Informação/COTEC n° 184/03, sendo que foi reconhecido o direito à 2/5 de FC-04 e 3/5 de FC-05 que correspondiam as funções que a requente havia exercido no TSE, no período que esteve cedida. (peça 44) :
	Função Incorporada
	Período

	FC-04
	25.02.1993 à 19.02.1994

	FC-04
	20.02.1994 a 14.02.1995

	FC-05
	15.02.1995 a 09.02.1996

	FC-05
	10.02.1996 a 03.02.1997

	FC-05
	saldo residual de 280 dias, em 10.11.1997

10.	Com relação à incorporação de quintos a servidores cedidos, por afastamento, para exercício de cargo em comissão em órgão ou entidade do mesmo Poder ou de outro Poder da União, a Lei nº 8.911/94 disciplinava o seguinte:
'Art. 10. É devida aos servidores efetivos da União, das autarquias e das fundações públicas, regidos pela Lei nº 8.112, de 11 de dezembro de 1990, cedidos, por afastamento, para exercício em órgão ou entidade do mesmo Poder ou de outro Poder da União, a incorporação de quintos decorrentes do exercício de cargo em comissão e de função de direção, chefia e assessoramento.  (Revogado pela Lei nº 9.527, de 10.12.1997) 
§ 1º A incorporação das parcelas remuneratórias, autorizada neste artigo, será efetivada com base no nível do cargo em comissão ou função de direção, chefia e assessoramento equivalente no Poder cedente do funcionário. (Revogado pela Lei nº 9.527, de 10.12.1997) '
11.	Desse modo, ao formalizar processo de concessão e incorporação de quintos no TSE em 2003, o órgão não apenas considerou a VPNI por ela incorporada perante a FUNAI mas acabou antecipando, administrativamente, a atualização das funções por ela exercidas no TSE enquanto servidora cedida pela FUNAI.
12.	Ademais, em 20/06/2007, houve o julgamento do Recurso Especial nº 879.705-DF-2006/0185654-8, no qual a servidora obteve o direito de ter os valores incorporações calculados tendo como referência as funções efetivamente exercidas independente desta função ter sido desempenhada no órgão de origem da servidora ou em outro órgão público (peça 16) .
13.	No tocante às Frações referentes ao recebimento de quintos, o TSE no documento nº 513 SEDID/COTEJUR/SGP (peça 22) informa que:
'7. Em dezembro de 2011, o TSE, por unanimidade, autorizou o pagamento administrativo de valores de quintos aos servidores a partir de 28.10.2003 (data da impetração do MS) , pelo exercício de função comissionada no período de 08.04.98 a 04.09.2001, em cumprimento à decisão judicial proferida pelo Tribunal Regional Federal da 1ª Região (Processo Administrativo n. 4.172-30) , relatora Min. Cármen Lúcia, decisão da qual a servidora foi beneficiada (SEI 0945163) . 
8. Posteriormente, em razão de outro acórdão proferido pelo TRF da 1ª Região na Apelação Cível nº 2005.34.00.012112-9/DF, reconhecendo a incorporação de quintos pelo exercício de função comissionada no período de 08.04.98 a 04.09.2001, transitado em julgado no dia 20 de junho de 2013, em ação coletiva ajuizada pelo Sindicato dos Trabalhadores do Poder Judiciário e do Ministério Público da União no Distrito Federal (SINDJUS/DF) em favor de seus filiados, cujo cumprimento em definitivo se deu, no âmbito deste Tribunal, em relação aos servidores do quadro do TSE filiados ao SINDJUS-DF, do qual faz parte a requerente, por meio da decisão do Exmo Senhor Ministro Marco Aurélio, então Presidente, nos autos do procedimento administrativo protocolado sob o n. 19.062/2013, publicada no DJE de 3 de maio de 2014, doc. SEI nº 0924321. 
9. Portanto, a servidora, por força dos atos administrativos de cumprimento das decisões judiciais acima elencados, o primeiro em dezembro de 2011 (item 7) e o segundo em maio de 2014 (item 8) , passou a ter direito à incorporação de 5/5 da FC-5, a partir, respectivamente, de 25.1.1999 e 20.1.2000, com efeitos financeiros a partir de 21.5.2003, data de sua posse e exercício no TSE, doc. SEI nº 0924322. Histórico atualizado sobre este tema, até a presente data, consta no SEI nº 2018.00.000016025-7.'
14.	Neste documento, o jurisdicionado informa que a interessada passou a ter direito à incorporação de 5/5 da Função FC-5, a partir de maio de 2014, sendo que a após esta atualização a servidora passou a receber 2/5 de FC-5 com período posterior ao advento da Lei 9.624/1998.
15.	O TCU entende que é ilegal a concessão da vantagem de quintos em razão do exercício de funções comissionadas após o advento da Lei 9.624/1998. Porém, como a incorporação de quintos entre o período de 8/4/1998 a 4/9/2001 está amparada por decisão judicial transitada em julgado, não haverá determinação para absorção da rubrica, consoante decidido pelo STF no âmbito do RE 638.115/CE.
16.	Já com relação à atualização dos valores das funções pela servidora exercidas no TSE enquanto servidora cedida pela FUNAI, considerando que a FUNAI, órgão em que a servidora estava vinculada no período de 21.1.1984 a 20.5.2003, concedeu-lhe a incorporação de décimos, os quais foram transformados em VPNI, ao TSE competiria, apenas, mediante averbação reconhecer o direito à servidora e dar continuidade ao pagamento dessa vantagem, o que não foi feito à época, ao contrário, iniciou-se processo de incorporação de quintos.
17.	Contudo, após a decisão Judicial (Recurso Especial nº 879.705 -DF - 2006/0185654-8, peça 16) já transitada em julgada, desde 2007, foi dado o direito à interessada de ter os valores das incorporações calculados com base nos valores das funções exercidas no judiciário. 
18.	Em situações semelhantes, quando se detecta nos proventos pagamento de parcelas tidas por irregulares pelo TCU, mas protegidas pelo manto da coisa julgada originada de decisão judicial favorável ao interessado, este Tribunal aprecia o mérito da concessão de aposentadoria, podendo considerá-la ilegal e recusar registro ao ato, sem expedir comando ao órgão de origem para que se abstenha de realizar pagamentos decorrentes dos atos impugnados.
19.	Portanto, o TCU pode promover apreciação de mérito pela ilegalidade de ato de pessoal, em posição contrária ao decidido pelo Poder Judiciário. Todavia, respeitando a instância judicial, não serão propostas por esta Unidade Técnica determinações para a supressão da parcela incorporada com amparo em decisão judicial transitada em julgado, como é o caso concreto.
CONCLUSÃO
20.	Assim, a abrangência e a profundidade das verificações levadas a efeito fundamentam convicção de que o ato deve ser apreciado pela ilegalidade, em razão de ter incorporado parcela de quintos/décimos após o advento da Lei 9.624/1998.
21.	Contudo, como a incorporação de quintos entre o período de 8/4/1998 a 4/9/2001 está amparada por decisão judicial transitada em julgado, não haverá determinação para absorção da rubrica, consoante decidido pelo STF no âmbito do RE 638.115/CE.
PROPOSTA DE ENCAMINHAMENTO 
22.	Ante o exposto, com fundamento nos arts. 71, inciso III, da Constituição Federal, 1o, inciso V, e 39, inciso II, da Lei 8.443/1992 e 260, § 1o, do Regimento Interno do Tribunal de Contas da União, propõe-se:
a) considerar ilegal e negar o registro do ato de aposentadoria constante do presente processo, em razão de haver incorporação de parcela de quintos/décimos após o advento da Lei 9.624/1998, o que estaria em desacordo com o entendimento da jurisprudência deste Tribunal;
b) determinar ao Tribunal Superior Eleitoral - TSE que:
b.1) comunique o (a) interessado (a) do teor desta decisão, alertando-o (a) de que o efeito suspensivo proveniente da interposição de eventuais recursos não o (a) exime da devolução dos valores percebidos indevidamente após a respectiva notificação, caso os recursos não sejam providos;
b.2) no prazo de trinta dias, contados da ciência da decisão, envie a este Tribunal documentos comprobatórios de que o (a) interessado (a) está ciente do julgamento deste Tribunal."
É o relatório.

não há.

Procurador Rodrigo Medeiros de Lima.

APOSENTADORIA. INCLUSÃO NOS PROVENTOS, POR FORÇA DE DECISÃO JUDICIAL TRANSITADA EM JULGADO, DE "QUINTOS" DE FUNÇÃO COMISSIONADA EXERCIDA POSTERIORMENTE À DEFINITIVA EXTINÇÃO DO INSTITUTO DA INCORPORAÇÃO, VERIFICADA COM A EDIÇÃO DA LEI 9.624/1998. ILEGALIDADE. NEGATIVA DE REGISTRO. INCIDÊNCIA, NA ESPÉCIE, DA MODULAÇÃO DE EFEITOS ESTABELECIDA PELO SUPREMO TRIBUNAL FEDERAL NO RECURSO EXTRAORDINÁRIO 638.115.

APOSENTADORIA (APOS)

Secretaria de Fiscalização de Integridade de Atos e Pagamentos de Pessoal e de Benefícios Sociais (Sefip).

Em exame, a aposentadoria da sra. Vera Martins Ricarte dos Santos, ex-servidora do Tribunal Superior Eleitoral.
2.	Instruindo o feito, a Secretaria de Fiscalização de Integridade de Atos e Pagamentos de Pessoal e de Benefícios Sociais (Sefip) propugna a negativa de registro do ato em face da inclusão, nos proventos, por força de decisão judicial transitada em julgado, de "quintos" de função comissionada exercida em período posterior ao advento da Lei 9.624/1998. Deixa, todavia, de sugerir a exclusão da vantagem do benefício, na esteira da modulação de efeitos estabelecida pelo Supremo Tribunal Federal (STF) no RE 638.115.
3.	O Ministério Público põe-se de acordo.
4.	Acompanho as conclusões dos pareceres, por seus fundamentos.
5.	Segundo informam os autos, a sra. Vera Martins Ricarte dos Santos teve incluídos, em seu benefício previdenciário, 2/5 de FC-5 vinculados ao exercício da função comissionada após a definitiva extinção do instituto de incorporação, ocorrida em 8/4/1998, com a publicação da Lei 9.624/1998.
6.	A propósito, o entendimento fixado em regime de repercussão geral pelo STF é no sentido de que "ofende o princípio da legalidade a decisão que concede a incorporação de quintos pelo exercício de função comissionada no período de 8/4/1998 até 4/9/2001, ante a carência de fundamento legal" (Tema 395, RE 638.115) .
7.	Tal posicionamento, entretanto, sofreu, em embargos de declaração apreciados em 18/12/2019, modulação de efeitos, como segue, no que aqui interessa:
"O Tribunal, por maioria, acolheu parcialmente os embargos de declaração, com efeitos infringentes, para reconhecer indevida a cessação imediata do pagamento dos quintos quando fundado em decisão judicial transitada em julgado [...]" (grifei) .
8.	Como se vê, restou preservada pela Suprema Corte a situação daqueles que tiveram a incorporação irregular assentada em decisão judicial transitada em julgado.
9.	Na hipótese dos autos, informa o gestor de pessoal que os "quintos" indevidamente concedidos à inativa estão albergados pela sentença obtida pelo Sindicato dos Servidores do Poder Judiciário e do Ministério Público da União no Distrito Federal (Sindjus/DF) , na condição de substituto processual, na ação ordinária 2005.34.00.012112-9 (peça 47, p. 9-16) .
10.	Nessas circunstâncias, uma vez fundados em decisão judicial transitada em julgado, os "quintos" incorporados pela interessada após a edição da Lei 9.624/1998 - a despeito de sua ilicitude - poderão subsistir.
	Diante do exposto, voto no sentido de que este Colegiado adote a deliberação que ora submeto a sua apreciação.
TCU, Sala das Sessões Ministro Luciano Brandão Alves de Souza, em 29 de novembro de 2022.
BENJAMIN ZYMLER 
Relator